【裁判字號】    97,上訴,1967
【裁判日期】    980120
【裁判案由】    違反槍砲彈藥刀械管制條例
【裁判全文】
臺灣高等法院高雄分院刑事判決        97年度上訴字第1967號
上  訴  人
即  被  告  甲○○
指定辯護人  本院公設辯護人孫妙岑
上列上訴人因違反槍砲彈藥刀械管制條例案件，不服臺灣屏東地
方法院97年度訴字第615 號中華民國97年11月7 日第一審判決（
起訴案號：臺灣屏東地方法院檢察署96年度偵字第7002號），提
起上訴，本院判決如下：
    主  文
原判決撤銷。
甲○○無罪。
    理  由
一、公訴意旨略以：被告甲○○明知未經主管機關許可，不得持
    有槍砲彈藥刀械管制條例所管制之手槍及子彈及槍枝零件，
    竟基於非法持有槍砲、子彈及槍枝零件之犯意，自民國96年
    6 、7 月間某日（原起訴書所載「88年9 月10日」，經檢察
    官於原審準備程序期日當庭更正，見原審卷第33、34頁）起
    ，未經許可持有仿步槍外型之氣體動力式槍枝1 支、CO2 瓦
    斯鋼瓶12支、500 磅瓦斯鋼瓶1 支及槍枝零件1 批，並置於
    其屏東縣滿州鄉○○路44號住處房間內。嗣於96年10月30日
    10時30分許，經警持搜索票在上址查獲，並扣得該仿步槍外
    型之氣體動力式槍枝1 枝、CO2 瓦斯鋼瓶12支、500 磅瓦斯
    鋼瓶1 支及槍枝零件1 批等物（如附表編號1-5 所示）。因
    認被告涉犯槍砲彈藥刀械管制條例第8 條第4 項（原起訴書
    所載「修正前同條例第11條第4 項」，檢察官於原審準備程
    序期日當庭更正，見原審卷第26頁反面）之未經許可持有其
    他可發射子彈具有殺傷力之改造槍枝、同條例第13條第4 項
    未經許可持有槍枝主要組成零件等罪嫌（原起訴認被告為警
    查扣其持有子彈鋼珠719 粒，涉犯同條例第12條第4 項未經
    許可持有子彈罪嫌部分，業經公訴人於原審以書面撤回起訴
    ，如後所述）。
二、按不能證明被告犯罪或其行為不罰者應諭知無罪之判決，刑
    事訴訟法第301 條第1 項定有明文；又按槍砲彈藥刀械管制
    條例第20條第1 項規定：原住民未經許可，製造、運輸或持
    有自製之獵槍、魚槍，或漁民未經許可，製造、運輸或持有
    自製之魚槍，供作生活工具之用者，處新臺幣2 千元以上2
    萬元以下罰鍰，本條例有關刑罰之規定，不適用之。
三、證據能力：
    按鑑定人由審判長、受命法官或檢察官就下列之人選任1 人
    或數人充之：(一)就鑑定事項有特別知識經驗者。(二)經政府機
    關委任有鑑定職務者；鑑定之經過及其結果，應命鑑定人以
    言詞或書面報告；法院或檢察官得囑託醫院、學校或其他相
    當之機關、團體為鑑定，或審查他人之鑑定，並準用第203
    條至第206 條之1 規定，刑事訴訟法第198 條、第206 條第
    1 項、第208 條第1 項分別定有明文。
(一)、卷附高雄縣政府警察局96年11月8 日高縣警鑑字第09600878
    63號槍彈鑑定書，雖係被告以外之人於審判外之書面陳述，
    然該局係臺灣高雄地方法院檢察署關於槍彈鑑定之概括選任
    鑑定機關，此有臺灣高雄地方法院檢察署92年10月23日雄檢
    楠文字第0921000294號函附之「臺灣高雄地方法院檢察署檢
    察長概括選任鑑定人或囑託鑑定機關（團體）名冊」足參，
    上開槍彈鑑定書，為刑事訴訟法第159 條第1 項規定之例外
    情形，應有證據能力。
(二)、卷附內政部警政署刑事警察局97年2 月12日刑鑑字第097000
    785 號函、內政部97年3 月7 日內授警字第0970870305號函
    ，均屬檢察官委請鑑定，依據上開規定，為刑事訴訟法第15
    9 條第1 項規定之例外情形，均有證據能力。
四、按槍砲彈藥刀械管制條例第20條第1 項規定之立法理由略謂
    ：「原住民使用獵槍是有其生活上之需要，以法律制裁持有
    生活必需品之行為，是對原住民人權之嚴重傷害。因此，原
    住民持有獵槍者只要登記即可合法，而未經登記者則以行政
    罰加以處罰，這不但符合行政程序法之規定，也保障了原住
    民基本之生活權益。」，則所稱「原住民持有之自製獵漁槍
    」，自應解釋為「原住民本於其文化傳統習慣，而以非制式
    （即自製）之改造槍枝供作從事狩獵、捕魚等相關活動使用
    之生活工具」，即與立法本旨相契合。經查：
(一)、被告甲○○如何於上開時、地，持有如附表編號1 所示槍枝
    ，後於上開時、地為警查獲等事實，業據被告於本院坦承不
    諱，復有上開槍枝1 支扣案可證。又該槍枝先經查獲單位即
    屏東縣警察局恆春分局委請高雄縣政府警察局鑑定結果，認
    係仿步槍外型製造之氣體動力式槍枝，以小型高壓氣體鋼瓶
    為發射動力，經測試，可發射直徑約6mm 彈丸，測得鋼珠之
    發射速度分別為每秒182 、182 、180 公尺，計算其動能分
    別為14.57 、14.57 、14.26 焦耳，單位面積動能分別為每
    平方公分51.55 、51.55 、50.42 焦耳，有高雄縣政府警察
    局96年11月8 日高縣警鑑字第0960087863號槍彈鑑定書（偵
    卷第17-21 頁），復於偵查中經檢察官再函請內政部警政署
    刑事警察局鑑定結果，亦認該槍枝功能正常，且以同型彈丸
    測試其發射速度，與高雄縣政府警察局鑑定結果大致相同，
    依據司法院秘書長81年6 月11日秘台廳(二)字第06985 號函釋
    ：殺傷力的標準為在最具威力的適當距離，以彈丸可穿入人
    體皮肉層之動能為基準及依日本科學警察研究所之研究結果
    ，彈丸單位面積動能達每平方公分20焦耳則足以穿入人體皮
    肉層等意旨判斷，認該槍枝具殺傷力，有內政部警政署刑事
    警察局97年2 月12日刑鑑字第097000785 號函（偵卷第43頁
    ）足佐，且經檢察官函請內政部鑑定認為該槍枝係屬槍砲彈
    藥刀械管制條例第4 條第1 項第1 款後段「其他可發射金屬
    或子彈具有殺傷力之各式槍砲」，有內政部97年3 月7 日內
    授警字第0970870305號函（見偵卷第49頁）可參，則被告持
    有可發射金屬具有殺傷槍枝犯行，堪以認定。
(二)、被告甲○○為排灣族而具平地原住民身分，有屏東縣滿州鄉
    戶政事務所之戶籍資料足證（見原審卷第49-50 頁），又被
    告於警詢、偵查中均已供明其持有該等槍枝供平日獵捕飛鼠
    、山豬使用，該槍枝偶有損壞，並曾自行持扣案工具予以修
    復改造等語（見警卷第3-5 頁，偵卷第11頁），另該扣案槍
    枝經本院當庭勘驗結果，該槍枝「槍管粗細不同，槍管中段
    部分有用小鐵片、螺絲釘與槍身固定用來伸縮槍管之用，木
    質槍托，槍管有纏繞不同顏色的膠帶，槍管尾部有小型的瓦
    斯鋼瓶，形狀外觀與卷附相片相同。」（見本院卷第34頁）
    ，並有該槍枝之彩色照片可佐（見偵卷第48頁），復參以警
    方確於被告住處查扣如附表編號5 所示之扳手、螺絲等物，
    足認被告確有改造扣案槍枝之事實，依據上開說明，扣案改
    造槍枝既供原住民之被告打獵之用，自屬上開規定所指之「
    自製獵槍」。至於內政部87年6 月2 日台87警字第8770116
    號函所稱「自製獵槍」，係指「原住民依傳統習慣專供捕獵
    維生之生活工具，由申請人自行獨力製造或與非以營利為目
    的之原住民在警察分局核准之報備地點協力製造完成，以逐
    次由槍口裝填黑色火藥於槍管內，打擊底火或他法引爆，將
    填充之射出物射出，非使用具有彈頭、彈殼及火藥之子彈者
    。射出物：指供自製獵槍引爆槍管內火藥後發射之用，填充
    於槍管內，遠小於槍管內徑之固體物，如玻璃片、彈丸等，
    且不含具有彈頭、彈殼及火藥之子彈」等語，僅屬行政機關
    對於上開規定所為之說明，尚不影響本院依據上開規定及立
    法理由之認定，附此敘明。從而，被告既具有上開槍砲彈藥
    刀械管制條例第20條第1 項所指「原住民」之身分，被告又
    住於屏東縣山地之滿州鄉，所持有扣案槍枝又屬改造可供發
    射金屬具有殺傷力之槍枝，供其持以在山上狩獵，而於其山
    區住處為警查獲（見警聲搜卷第15頁所附之被告遭搜索住處
    照片），堪認被告所持有之上開槍枝應屬被告供作生活之工
    具，則被告自有槍砲彈藥刀械管制條例第20條第1 項免罰之
    適用。原判決關於被告被訴持有可發射金屬具有殺傷力槍枝
    部分，誤認該槍枝係屬「空氣槍」，且未予詳查該槍枝係屬
    原住民持有之自製獵槍，遽為被告論罪科刑，自有未合。
五、公訴意旨另認被告甲○○持有扣案如附表編號5 所示工具、
    零件，涉犯槍砲彈藥刀械管制條例第13條第4 項未經許可持
    有槍枝主要組成零件罪嫌部分，經查附表編號5 所示零件、
    材料一批，客觀上除多為一般手工操作使用之工具外，復經
    原審函請內政部鑑定結果，據該部警政署刑事警察局函載，
    送鑑物品分係氣體動力式槍枝洩氣閥、電池、金屬彈簧、六
    角扳手組、金屬螺絲、金屬螺絲帽、塑膠片，認均非屬內政
    部86年11月24日台（86）內警字第8670683 號公告之槍砲主
    要組成零件，此有內政部97年10月2 日內授警字第09708714
    36號函在卷可按（見原審卷第46頁），是被告被訴此部分犯
    罪，即屬不能證明，自應諭知無罪，則原判決敘明此部分不
    另為無罪之諭知，亦有未合。
六、綜上所述，被告甲○○提起上訴指摘原判決不當，為有理由
    ，應由本院將原判決予以撤銷，並改判諭知被告無罪。
七、公訴意旨另以被告甲○○於上開時、地，經警持搜索票所扣
    得鋼珠719 粒，雖認被告涉犯同條例第12條第4 項未經許可
    持有子彈罪嫌而提起公訴，然此部分經公訴人於原審以書面
    撤回此部分起訴，此有臺灣屏東地方法院檢察署97年8 月12
    日屏檢泰義97蒞2962字第23990 號函附之臺灣屏東地方法院
    檢察署檢察官97年度蒞字第2962號撤回起訴書在卷足佐（見
    原審卷第37-38 頁），又被告被訴上開未經許可持有其他可
    發射子彈具有殺傷力之改造槍枝及未經許可持有槍枝主要組
    成零件等部分，均經本院認定無罪在案（如上所述），自與
    被訴此部分持有子彈罪嫌，不具裁判上一罪關係，則公訴人
    對於被告關於此部分持有子彈罪嫌之訴追請求，則因撤回起
    訴而消滅，本院自可不予裁判（最高法院97年度台非字第47
    0 號判決要旨足參），附此敘明。
據上論斷，應依刑事訴訟法第369 條第1 項前段、第364 條、第
301 條第1 項，判決如主文。
本案經檢察官許月雲到庭執行職務。
中    華    民    國    98    年     1    月    20    日
                刑事第一庭  審判長法  官  郭雅美
                                  法  官  徐美麗
                                  法  官  張意聰
以上正本證明與原本無異。
如不服本判決應於收受本判決後10日內向本院提出上訴書狀，其
未敘述上訴理由者，並得於提起上訴後10日內向本院補提理由書
狀（均須按他造當事人之人數附繕本）「切勿逕送上級法院」。
中    華    民    國    98    年     1    月    20    日
                                  書記官  陳金
附表：
┌──┬─────────────────────────────┬──┬────────────────────┐
│編號│     物   品   名   稱                                    │數量│      備      考                        │
├──┼─────────────────────────────┼──┼────────────────────┤
│ 1  │仿步槍外型製造之氣體動力式槍枝（槍枝管制編號：0000000000）│1 支│含附裝之鋼瓶裝CO2 瓦斯1 瓶              │
├──┼─────────────────────────────┼──┼────────────────────┤
│ 2  │鋼瓶裝CO2瓦斯                                             │10瓶│                                        │
├──┼─────────────────────────────┼──┼────────────────────┤
│ 3  │CO2瓦斯鋼瓶（空瓶）                                       │2 只│                                        │
├──┼─────────────────────────────┼──┼────────────────────┤
│ 4  │500磅瓦斯鋼瓶                                             │1 只│                                        │
├──┼─────────────────────────────┼──┼────────────────────┤
│ 5  │工具、零件（即起訴書所載「槍枝零件」）                    │1 批│含氣體動力式槍枝洩氣閥、電池、金屬彈簧、│
│    │                                                          │    │六角扳手組、金屬螺絲、金屬螺絲帽、塑膠片│
└──┴─────────────────────────────┴──┴────────────────────┘


司法院資訊處製作；財團法人民間司法改革基金會備份。
